ACORDAO-COMPLETO-2375382

ACÓRDÃO 4203/2020 ATA 9/2020 - PRIMEIRA CÂMARA

VISTOS, relatados e discutidos estes autos que cuidam de pedido de reexame interposto por Emmanuel Henriques de Andrade contra o Acórdão 2684/2019-TCU-Primeira Câmara, por intermédio do qual este Tribunal, dentre outras medidas, considerou ilegal seu ato de aposentadoria,
ACORDAM os Ministros do Tribunal de Contas da União, reunidos em Sessão da Primeira Câmara, com fundamento nos arts. 32, parágrafo único, 33 e 48, da Lei 8.443/1992, ante as razões expostas pelo relator, em:
9.1. conhecer e negar provimento ao pedido de reexame;
9.2. dar ciência deste acórdão aos representantes legais e à Universidade Federal da Paraíba.

Pedido de reexame interposto contra decisão que considerou ilegal ato de aposentadoria.

Primeira Câmara

Universidade Federal da Paraíba.

3. Recorrente: Emmanuel Henriques de Andrade (XXX.776.654-XX).

13.1. Ministros presentes: Walton Alencar Rodrigues (Presidente), Benjamin Zymler, Bruno Dantas (Relator) e Vital do Rêgo.
13.2. Ministros-Substitutos presentes: Augusto Sherman Cavalcanti e Weder de Oliveira.

BRUNO DANTAS

Ministro Benjamin Zymler.

Cuidam os autos de pedido de reexame interposto por Emmanuel Henriques de Andrade contra o Acórdão 2684/2019-TCU-Primeira Câmara.
2.	A deliberação recorrida apresentou o seguinte teor:
"9.1. considerar ilegal o ato de aposentadoria do sr. Emmanuel Henriques de Andrade, recusando seu registro;
9.2. dispensar o ressarcimento das quantias indevidamente recebidas, em boa-fé, pelo interessado, consoante o Enunciado 106 da Súmula de Jurisprudência deste Tribunal;
9.3. determinar à Universidade Federal da Paraíba que:
9.3.1. faça cessar, no prazo de 15 (quinze) dias, contado a partir da ciência desta deliberação, os pagamentos decorrentes do ato impugnado, sob pena de responsabilidade solidária da autoridade administrativa omissa, consoante disposto nos arts. 71, inciso IX, da Constituição Federal e 262 do Regimento Interno desta Corte;
9.3.2. corrija, no prazo de 15 (quinze) dias a contar da ciência desta deliberação, o valor da função comissionada (FC) atualmente paga ao sr. Emmanuel Henriques de Andrade, quer como 'FC integral' (art. 193 da Lei 8.112/1990) , quer como 'quintos incorporados', promovendo, para tanto, a adequada correspondência entre as FC atribuídas ao inativo e as funções por ele efetivamente exercidas (em particular a de diretor da Divisão de Assistência Médica Odontológica da universidade, símbolo DAI 111.3) , bem como observando a tabela de referência de FC adotada pelo órgão central do Sipec, disponibilizada no sistema Siape;
9.3.3. dê ciência do inteiro teor desta deliberação ao sr. Emmanuel Henriques de Andrade, alertando-o de que o efeito suspensivo proveniente da interposição de eventuais recursos, caso não providos, não o exime da devolução dos valores indevidamente percebidos após a notificação;
9.3.4. envie a esta Corte de Contas, no prazo de 30 (trinta) dias, por cópia, comprovante de que o interessado teve ciência desta deliberação;
9.4. esclarecer à unidade de origem, com supedâneo no art. 262, § 2º, do Regimento Interno do TCU, que a concessão considerada ilegal poderá prosperar mediante a emissão e o encaminhamento a este Tribunal de novo ato concessório, escoimado das irregularidades apontadas nestes autos;
9.5. determinar à Sefip que monitore o cumprimento das medidas indicadas acima."
3.	Admitido o processamento dos recursos, porquanto preenchidos os requisitos previstos no art. 48 da Lei 8.443/1992, conferi efeito suspensivo aos itens 9.1, 9.3, 9.3.1 e 9.3.2 do acórdão recorrido (peça 45) .
4.	Instruído o presente feito, faço reproduzir, com os ajustes que julgo pertinentes, o exame técnico e o encaminhamento oferecidos pela Secretaria de Recursos deste Tribunal (peça 50) , que contou com a anuência do corpo diretivo daquela unidade (peça 51) e do Ministério Público junto ao TCU (peça 52) :
"HISTÓRICO
2. O ato de concessão inicial de aposentadoria do recorrente, ocorrida com base no disposto do art. 40, inciso III, alínea 'c' da Constituição Federal (redação original) c/c art. 186, inciso III, alínea 'c', da Lei 8.112/90 (proventos proporcionais) e com vigência a partir de 13/04/1994, foi considerado ilegal em razão de cálculo indevido e a maior dos proventos.
2.1. A unidade técnica de origem (Sefip) com o aval do Ministério Público junto ao TCU (peça 34) , embora tenha entendido que o valor da parcela dos proventos com base no art. 193 da Lei 8.112/90 (FC integral) estava acobertado por decisão judicial, propôs a ilegalidade do ato concessório em razão de não ter sido assegurado na sentença a percepção cumulativa de 'provento básico' (vencimento básico do cargo de origem) que também vem sendo pago, mas, o Exmo. Sr. Ministro-Relator, Benjamim Zymler, em seu voto (peça 33) , dissentiu do encaminhamento proposto e entendeu que a ilegalidade do ato não se deve somente a mencionada acumulação indevida (FC integral + provento básico) , mas também em razão do fato de o Sr. Emmanuel Henriques de Andrade nunca ter exercido a FC-1, que foi adotada pela UFPB como base para o cálculo dos proventos, dando ensejo a pagamentos indevidos, pois a maior função que foi efetivamente exercida pelo servidor foi de diretor da Divisão de Assistência Médica Odontológica da universidade, símbolo DAI 111.3, o que foi acompanhado pela c. 1ª Câmara e culminou na determinação contida no item 9.3.2 do Acórdão 2684/2019-TCU-Primeira Câmara.   
2.2. Irresignado, o recorrente interpôs o presente pedido de reexame, que se fundamenta nas alegações que, adiante, passar-se-á a relatar.
EXAME DE ADMISSIBILIDADE
3. Reitera-se o exame preliminar de admissibilidade (peça 42) , ratificado à peça 45 pelo Excelentíssimo Senhor Ministro Bruno Dantas, que entendeu pelo conhecimento do recurso, uma vez que preenchidos os requisitos do art. 48 da Lei 8.443/1992, c/c os arts. 285 e 286, parágrafo único, do RI/TCU, suspendendo-se os efeitos dos itens 9.1, 9.3, 9.3.1 e 9.3.2 do Acórdão 2684/2019-TCU-Primeira Câmara.
EXAME DE MÉRITO
4. Constitui objeto do presente recurso analisar se há possibilidade de a UFPB manter os pagamentos dos proventos do recorrente sem adequar as FCs atribuídas ao inativo e as funções por ele efetivamente exercidas, a fim de que possa definir os proventos, seja como FC integral (proventos calculados com base exclusivamente no cargo comissão ou função comissionada exercida - art. 193 da Lei 8.112/90) ou como 'quintos incorporados' (proventos calculados com base no cargo efetivo acrescido dos quintos incorporados) .
5. Da suposta regularidade do cálculo dos proventos
5.1. Defende a regularidade e manutenção dos pagamentos dos proventos com base nas seguintes alegações:
5.2. - sinopse fática
5.2.1.	o início da percepção de quintos se deu antes da inativação e as últimas parcelas de quintos da função comissionada de Diretor de Divisão de Assistência /Medica Odontológica FC-1 ocorreu em 07/04/1994, de acordo com o Processo Administrativo nº 23074.003910/94-94, no ato de aposentadoria com base no Decreto nº 1971/82;
5.2.2.	a incorporação dos 'quintos' relativa a FC-1, bem como os proventos básicos e demais rubricas 'deu-se através de um ato administrativo perfeito e legítimo';
5.2.3.	a rubrica de incorporação da FC-1 sofreu diversas alterações por procedimentos administrativos e também pela conversão em VPNI, tendo, por fim, recebido, em razão de processo judicial, a denominação de 'DECISÃO JUDICIAL TRANS JUG';
5.2.4.	a integralização dos proventos ocorreu em 2014 (acometimento de doença especificada em lei - art. 190 da Lei 8.112/90) e a partir de então a rubrica proventos básicos foi retirada daquela referente Decisão Judicial Trans Jug, sendo que aquela sempre 'foi legal e acumulável, conforme processos administrativos nº 23074.003910/94-94 e 23074.037239/13-10';
5.3. - recente decisão do Supremo Tribunal Federal no MS 34.727
5.3.1.	o julgado recente do STF referente ao MS 34.727 se assemelha ao do presente caso, 'preservando os postulados da segurança jurídica, da boa-fé objetiva e da proteção da confiança'.
5.4. - direito adquirido e da decadência administrativa
5.4.1.	após transcrever dispositivo da Constituição Federal (inciso XXXVI do art. 50) / Lei de Introdução às normas do Direito Brasileiro - LINDB (§2º do art. 6º) e da doutrina de Maria Helena Diniz, sustenta que há direito adquirido 'aos quintos incorporados com base no art. 193 da Lei 8.112, de 1990, bem como os proventos básicos decorrentes de sua aposentadoria proporcional de acordo com o artigo 40, item III, letra 'c', da Constituição Federal, combinado com o artigo 188, item III, letra 'c', com vantagens do art. 193, da Lei 8.112/1990, e nos regulamentos correspondentes, que, embora revogados, tiveram seus efeitos mantidos pela lei revogadora, a qual transformou as parcelas incorporadas em VPNI, sujeita exclusivamente à revisão geral da remuneração'.
5.4.2.	as parcelas de quintos e os proventos básicos 'são pagos, cumulativamente, há mais de 23 (vinte e três) anos, de forma continua e ininterrupta', razão pela qual já transcorreu o prazo decadencial previsto no parágrafo primeiro do art. 54 da Lei 9.784/1999';
5.4.3.	deve ser anulada a deliberação proferida pelo Tribunal, pois 'a exclusão de parcela remuneratória (proventos básicos) [...] é posterior ao prazo decadencial estabelecido pelo art. 54 da Lei 9.784/1999' e tal diploma legal 'estabelece, de modo expresso, que o prazo decadencial tem seu início a partir do momento em que o direito for implementado, redação à qual a jurisprudência tem dado amplo acolhimento (AgRg no REsp 1494749/RS e REsp 1047524/SC, MS 26393 - STF) e conforme doutrina de José dos Santos Carvalho Filho sobre o art. 54 da Lei 9.784/1999 e de Celso Bandeira de Mello, citando Weida Zancaner, acerca das hipóteses de convalidação e invalidação de atos administrativos;
5.4.4.	faz-se necessário ser reconhecida a decadência do direito da administração de anular a incorporação dos quintos que tenham origem na FC-1, e que haja sido implementada há mais de 23 (vinte e três) anos, assim também do direito de suspender o pagamento da Rubrica Proventos Básicos, bem como o pagamento cumulativo das duas vantagens.
5.5. - da comprovação da boa-fé
5.5.1.	é indiscutível sua boa-fé em relação não só 'ao ato de concessão, mas também a própria concessão da incorporação de quintos em sua remuneração';
5.5.2.	'em nenhum momento foi discutido ou tentado anular administrativamente a concessão da incorporação dos quintos com base na função comissionada FC-1, em razão da própria Administração entender como legal e devida, o que pode ser comprovado tendo em vista que nenhum processo judicial ou análise desta Egrégia Corte de Contas ou ainda da CGU ou do Controle Interno, tal questão tenha sido pontuada';
5.5.3.	'entre os inúmeros processos judiciais e decisões administrativas, diversas foram as modificações, preservando, contudo, o valor nominal da incorporação e o ato administrativo originário';
5.6. Pede, por fim, para considerar legal e regular a acumulação da incorporação dos quintos com base na função comissionada FC-1 com os proventos básicos ou, eventualmente, declarar a decadência administrativa, julgando legal o ato concessório da aposentadoria e ordenando o respectivo registro. Requer, ainda, que seja declarada e reconhecida a sua boa-fé.
Análise
6.	De início, convém transcrever excerto do voto condutor do Acórdão recorrido que, de forma detalhada demonstra os vícios cometidos pela UFPB no cálculo dos proventos do recorrente (peça 33) :
'11. Nessa linha, é certo que o sr. Emmanuel Henriques de Andrade teria direito à incorporação de quintos com base no valor das antigas FC, ou - como veio a optar - pela aposentação com o valor correspondente à FC que exerceu na atividade (art. 193 da Lei 8.112/1990, em sua redação original) .
12. Contudo, o que se infere dos autos é que a UFPB foi muito além.
13. Primeiro, atribuiu ao inativo a FC-1, função que jamais exerceu na atividade. De fato, a maior função desempenhada pelo ex-servidor, ocupante do cargo de cirurgião-dentista, foi a de diretor da Divisão de Assistência Médica Odontológica da universidade, de símbolo DAI 111.3 (peça 12, p. 9, e peça 27, p. 4) , função de nível intermediário, equivalente a algo como a FC-5 ou 6, e não a FC-1, reservada ao reitor da instituição.
14. Segundo, manteve a vantagem - pelo menos até 2008 (peça 5, p. 5) - atrelada aos vencimentos correntes dos professores titulares da instituição, em que pese as substanciais alterações promovidas na estrutura remuneratória do magistério desde a edição da Lei 8.168/1991.
15. Terceiro, sobre o valor assim calculado, ainda acrescentou uma parcela extra de valor superior à própria FC-1, de modo que a vantagem, em maio de 2008, apresentava valor superior ao dobro do que seria a FC-1 se a Portaria MEC 474/87 ainda estivesse em vigor (peça 5, p. 5) .
16. Como resultado, chegou-se à esdrúxula situação de se pagar ao sr. Emmanuel Henriques de Andrade - como visto, um cirurgião-dentista cuja maior função que exerceu foi a de chefe do setor de assistência odontológica da UFPB - valor substancialmente superior ao da maior função comissionada existente no âmbito das instituições federais de ensino: em maio de 2008, o valor da FC-1 calculado pela universidade da Paraíba chegava R$ 15.921,99; na mesma época, o CD-1, pago ao reitor da instituição, era de R$ 8.889,52.
17. É pertinente assinalar que o instituto de incorporação de funções, extinto desde 1998, e a vantagem do art. 193 da Lei 8.112/1990, extinta desde 1995, tinham por objetivo resguardar os servidores efetivos do decesso remuneratório decorrente da eventual dispensa de funções ou cargos comissionados. Não se pode pretender que tais benefícios - repita-se, há muito extintos - sejam utilizados como fator multiplicador de rendimentos, dando ensejo ao enriquecimento sem causa de seus beneficiários.
18. Além de subverter toda a lógica remuneratória atual das instituições de ensino, a hipótese discutida neste processo configura, na prática, combinação de vantagens de regimes jurídicos distintos, materializada no somatório de parcelas oriundas de estruturas remuneratórias diferentes, algo que sempre foi repelido pela Corte Constitucional, como exemplifica a ementa da decisão proferida no RE 384.876, da relatoria do Ministro Sepúlveda Pertence:
 (...) 
19. Aliás, tal entendimento foi rigorosamente respeitado em todas as decisões judiciais proferidas nos processos movidos pelo sr. Emmanuel Henriques de Andrade.
20. Na primeira sentença sobre o tema, por exemplo, o juízo, em liminar, determinou - em 1996 - a manutenção dos proventos 'pelos valores das antigas FC e FG', isso unicamente em face do princípio da irredutibilidade dos vencimentos (peça 5, p. 87) . Mais tarde, julgou improcedente o pedido dos autores ao argumento de que 'não restou comprovada a incorporação dos 'quintos' antes da vigência da Lei 8.168/1991' (peça 5, p. 99) .
21. Inconformados em parte com esse desfecho, os autores, entre eles o sr. Emmanuel Henriques de Andrade, sem exceder o entendimento jurisprudencial então já assentado, insistiram tão somente na tese da irredutibilidade de vencimentos (peça 5, p. 95) :
 (...) 
22. A decisão do juízo recursal, dando provimento à apelação, em 1997, foi precisamente na linha do pedido dos recorrentes (peça 5, p. 101-102 e 104) :
23. A despeito da clareza do provimento judicial, a UFPB manteve sua peculiar forma de calcular a vantagem atribuída ao sr. Emmanuel Henriques de Andrade até o ano de 2010, quando, por provocação do Ministério do Planejamento, intentou corrigir o valor do benefício (peça 12, p. 13) . Isso levou o ex-servidor novamente à Justiça. Transcrevo trechos da respectiva sentença, proferida em 2011, que veio a transitar em julgado (peça 12, p. 15-17) :
 (...) 
24. Como se vê, há tempos a Universidade Federal da Paraíba vem cometendo flagrante ilegalidade no pagamento dos proventos do sr. Emmanuel Henriques de Andrade, circunstância reconhecida inclusive pelo Poder Judiciário.
25. Mesmo agora, como salienta a Sefip, a UFPB comete erro crasso ao incluir no benefício previdenciário a parcela 'provento básico' - equivalente ao vencimento básico do cargo de origem do ex-servidor -, em que pese se tratar de aposentadoria com a remuneração do cargo em comissão (vantagem do art. 193 do RJU, como já mencionado) . A propósito, essa falha, na realidade, já se fazia presente desde a concessão inicial, como se pode verificar tanto no ato cadastrado no Sisac (peça 27, onde a vantagem foi indevidamente associada ao art. 192 da Lei 8.112) como nos contracheques contemporâneos no Siape.
26. Assim, como propugnam a unidade técnica e o Parquet, há que se negar registro à concessão.
27. Quanto aos desdobramentos dessa negativa, entretanto, entendo, diferentemente dos pareceres, que se deva determinar à UFPB a imediata suspensão dos pagamentos irregulares e a estrita observância, quando da emissão do novo título de inatividade, do regramento relativo às funções comissionadas, a saber, a atribuição ao ex-servidor da FC correspondente à maior função por ele efetivamente desempenhada (i.e., diretor da Divisão de Assistência Médica Odontológica da universidade, símbolo DAI 111.3) e a adoção do valor de referência fixado na tabela da SRH/MP.
28. Aqui, lembro que a União (e, assim, esta Corte de Contas) não integrou nenhum dos processos judiciais movidos pelo sr. Emmanuel Henriques de Andrade, de modo que as sentenças neles proferidas apenas obrigaram as respectivas partes, restando intacta a competência constitucional atribuída ao TCU para apreciar, para fins de registro, o benefício previdenciário concedido ao ex-servidor.
 (...) 
33. Assim, ante a conversão dos 'quintos' em vantagem pessoal nominalmente identificada (VPNI) , operada pelo art. 15, § 1º, da Lei 9.527, de dezembro de 1997, e a cessação definitiva de novas incorporações, em qualquer hipótese, desde o advento da Lei 9.624, de abril de 1998, não há mais que se falar, a partir de então, em eventual modificação na base de cálculo da vantagem.
34. Dada a identidade, no caso específico dos presentes autos, entre a incorporação de quintos de FC e a vantagem do art. 193 da Lei 8.112/1990 (envolvendo as mesmas FC) , forçoso concluir, também por essa via, pela total impertinência das alterações promovidas pela UFPB, ao menos desde o ano de 1998, na base de cálculo das FC de seus servidores.
35. Note-se que, nos exatos termos do entendimento firmado pelo STF, mesmo que tais alterações se sustentassem em decisões judiciais transitadas em julgado (o que, como visto anteriormente, não é o caso dos autos, uma vez que a competência desta Corte de Contas não foi afetada pelos processos movidos pelo sr. Emmanuel Henriques de Andrade) , sua ultratividade não poderia subsistir após a decisão da Suprema Corte.'
6.1. Vê-se que a ilegalidade do ato concessório de aposentadoria do recorrente se deve ao fato de os proventos da aposentadoria conter parcelas incompatíveis (FC integral + provento básico) com o ordenamento jurídico e com as próprias decisões judiciais proferidas em favor dele, bem assim de que a UFPB calculou os valores da FC integral com base na FC-1 (reservada ao reitor da instituição) , função essa que não foi exercida pelo Sr. Emmanuel Henriques de Andrade em atividade, sendo que a maior que exerceu foi a de diretor da Divisão de Assistência Médica Odontológica da universidade, de símbolo DAI 111.3 (peça 12, p. 9, e peça 27, p. 4) , função de nível intermediário, equivalente a algo como a FC-5 ou 6. Tais erros cometidos pela UFPB no pagamento dos proventos têm causado danos ao Erário desde que o Sr. Emmanuel Henriques de Andrade se aposentou, em 13/04/1994, com tempo total de 31 anos e 18 dias de tempo de serviço (págs. 16 e 18 da peça 41 - aposentadoria proporcional) .
6.2. O recorrente alega que integralizou, em 2014, os proventos em razão do acometimento de doença especificada em lei, tendo, de fato, a UFPB realizado tal alteração, conforme Portaria GR/PROGEP/Nº 1942 de 02 de dezembro de 2013 e publicada no D.O.U. de 04/12/2013 (pág. 7 da peça 40) . Tal portaria foi redigida nos seguintes termos: 'I - Alterar a Portaria R/SRH/CLN/UFPB/Nº, 541, de 07.04.1994, publicada no DOU de 13.04.1994, que concedeu aposentadoria a EMMANUEL HENRIQUES DE ANDRADE, matricula SIAPE nº 328.886, no cargo de Odontólogo, do Quadro Permanente de Pessoal desta Universidade, para excluir as vantagens do artigo 193 e incluir a vantagem do artigo 190, todos da Lei nº 8.112/90'. (destacamos) 
6.3. Tal alteração, na prática, não ocorreu, conforme as razões que levaram ao Acórdão recorrido, já que permaneceu o pagamento da FC integral (art. 193 da Lei 8.112/90) em conjunto com o 'provento básico' (peça 26) . Ademais, a UFPB não disponibilizou o ato de alteração no sistema SisacNet (atualmente e-Pessoal) para apreciação do TCU, contrariando as disposições da Instrução Normativa-IN-TCU nº 55, de 24/10/2007, revogada recentemente pela IN-TCU nº 78, de 21/03/2018, vigentes à época da alteração, bem assim o item 9.1.2 do Acórdão 278/2007-TCU-Plenário, que foi redigido nos seguintes termos:
'9.1.2. no caso de conversão do provento proporcional em provento integral na hipótese prevista pelo art. 190 da Lei n. 8.112/1990, o fundamento legal do ato concessório não deverá ser modificado de aposentadoria voluntária, por invalidez ou compulsória, com proventos proporcionais, para aposentadoria por invalidez permanente, com proventos integrais, prevista no art. 186, § 1º, da Lei n. 8.112/1990, devendo, contudo, como supedâneo para a integralização do provento, ser incluído o art. 190 da Lei n. 8.112/1990 no ato de alteração da concessão de aposentadoria, o qual deverá ser submetido à apreciação deste Tribunal, nos termos dos arts. 2º e 3º, § 1º, da IN/TCU n. 44, de 02/10/2002' [revogada posteriormente pela IN-TCU nº 55/2007 - destacamos];
6.4.	A integralização dos proventos do recorrente não tem o condão de afastar os vícios e pagamentos indevidos apontados pelo Tribunal, devendo tal alteração ser submetida ao Tribunal para apreciação da sua legalidade, nos termos das normas de regência. Aliás, ao que indica o abono provisório elaborado pela UFPB constante da pág. 18 da peça 41, os proventos do interessado, embora tenha se inativado com base em regra de aposentadoria proporcional, foram pagos de forma integral desde o início, o que torna ainda mais ilegal o ato de concessão inicial de que trata este feito. 
6.5. Também não tem condão de tornar legal o que é ilegal o fato de o recorrente estar recebendo por algum tempo os proventos além do permitido legalmente e gerando, por consequência, pagamentos indevidos, tendo em vista que o ato de aposentadoria/pensão, por ser de natureza complexa, somente se aperfeiçoa com o exame pelo Tribunal de Contas, nos termos do art. 71, III, da Constituição Federal, dos incisos V e X do art. 1º da Lei Orgânica do TCU (Lei 8.443/1992) e do inciso III do art. 17 do Regimento Interno/TCU, que estabelecem a competência das Câmaras do Tribunal para apreciar, para fins de registro, a legalidade de atos de concessão de aposentadoria, como no caso do recorrente, competência que abrange a apreciação, inclusive, da composição do benefício se necessário. 
6.6. Insta ressalvar que esta Corte de Contas não está revendo o ato administrativo da UFPB, mas apreciando o ato de concessão de aposentadoria do recorrente, para fins de registro, no que tange à legalidade do ato concessivo apresentado pela autoridade administrativa. 
6.7. Assim, deve-se analisar a questão sob a perspectiva do ato que está sendo apreciado, no caso concreto, o ato de aposentadoria que deve observar as regras estabelecidas na Súmula Vinculante 3 do Supremo Tribunal Federal (STF) : 
'Nos processos perante o tribunal de contas da união asseguram-se o contraditório e a ampla defesa quando da decisão puder resultar anulação ou revogação de ato administrativo que beneficie o interessado, excetuada a apreciação da legalidade do ato de concessão inicial de aposentadoria, reforma e pensão.' 
6.8. Positivando o entendimento jurisprudencial do STF e desta Corte de Contas, prolatou-se o Acórdão 587/2011-TCU-Plenário, Relator Ministro Valmir Campelo, no qual se firmou entendimento no sentido de que 'o TCU, diante de constatação que possa levar à negativa de registro de ato de admissão de pessoal e de concessão de aposentadoria, reforma e pensão, deve assegurar aos beneficiários a oportunidade do uso das garantias constitucionais do contraditório e da ampla defesa, sempre que transcorrido lapso temporal superior a cinco anos quando da apreciação'. 
6.9. No mesmo sentido destaca-se o MS 24.859 do STF em que se tratou da aplicação do prazo decadencial previsto no art. 54 da Lei 9.784/1999 aos processos do TCU, concluindo que o prazo de 5 anos mencionado naquele artigo tem seu termo inicial a contar do registro da concessão pelo Tribunal de Contas da União. 
'EMENTA: CONSTITUCIONAL. ADMINISTRATIVO. PENSÃO. T.C.U.: JULGAMENTO DA LEGALIDADE: CONTRADITÓRIO. PENSÃO: DEPENDÊNCIA ECONÔMICA. 
I.- O Tribunal de Contas, no julgamento da legalidade de concessão de aposentadoria ou pensão, exercita o controle externo que lhe atribui a Constituição Federal, art. 71, III, no qual não está jungindo a um processo contraditório ou contestatório. Precedentes do STF. 
II.- Inaplicabilidade, no caso, da decadência do art. 54 da Lei 9.784/99.'
6.10. Este entendimento encontra-se, inclusive, sumulado pelo TCU: 
Súmula 278 
'Os atos de aposentadoria, reforma e pensão têm natureza jurídica de atos complexos, razão pela qual os prazos decadenciais a que se referem o § 2º do art. 260 do Regimento Interno e o art. 54 da Lei nº 9.784/99 começam a fluir a partir do momento em que se aperfeiçoam com a decisão do TCU que os considera legais ou ilegais, respectivamente.' 
6.11. 	Destarte, constata-se que o ato de aposentadoria em análise passou a viger a partir de 13/04/1994, sendo disponibilizada ao TCU em 21/08/2007 (conforme formulário SisacNet à peça 27) , tendo sido julgada sua ilegalidade em 29/1/2019, Acórdão 164/2019-TCU-Primeira Câmara, Relator Ministro Benjamim Zymler (peça 32) , cujo interstício foi superior ao lapso quinquenal aludido, razão pela qual houve necessidade de chamamento da recorrente ao juízo a quo, nos moldes da jurisprudência pátria, conforme ofício constante das peças 7 e 12, mas o Sr. Emmanuel Henriques de Andrade ficou silente, deixando, portanto, transcorrer o prazo para apresentar resposta à oitiva realizada.
6.12.	No tocante ao princípio da segurança jurídica, cabe reiterar que a sedimentada jurisprudência da Suprema Corte é no sentido de classificar como ato complexo a concessão de aposentadoria, reforma ou pensão, consoante os seguintes julgados (RMS 3881/SP, MS 19875/DF, RE 195861/ES e MS 23665/DF) .
6.13.	Assim, sendo o ato de aposentadoria e/ou pensão complexo, este somente passa a estar plenamente formado (perfeito) , válido (aferição da legalidade com reflexo de definitividade perante a Administração) e eficaz (plenamente oponível a terceiros, deixando de apresentar executoriedade provisória) quando recebe o registro pela Corte de Contas.
6.14.	Nessa perspectiva, impõe-se reconhecer que referidos atos possuem natureza precária, razão pela qual, até que haja o efetivo julgamento e o consequente registro pela Corte de Contas, não há que se falar em direito adquirido, ato jurídico perfeito ou em proteção da confiança, tendo em vista a ausência de aperfeiçoamento e definitividade do ato.
6.15.	A propósito do tema, colaciona-se entendimento esposado pela Corte Constitucional ao decidir no âmbito do RE-195.861/ES:
'APOSENTADORIA - ATO ADMINISTRATIVO DO CONSELHO DA MAGISTRATURA - NATUREZA - COISA JULGADA ADMINISTRATIVA - INEXISTÊNCIA. O ato de aposentadoria exsurge complexo, somente se aperfeiçoando com o registro perante a Corte de Contas. Insubsistência da decisão judicial na qual assentada, como óbice ao exame da legalidade, a coisa julgada administrativa.'
6.16.	No caso em apreço, não houve o respectivo registro em razão da constatação de ilegalidade no ato, o que afasta, por si só, a presunção de legitimidade do ato administrativo que lhe concedeu o benefício, não havendo, assim, que se falar em violação da segurança jurídica.
6.17.	Nesse sentido, as decisões do Superior Tribunal de Justiça - STJ, suscitada pelo recorrente, dizem respeito à impossibilidade da UFPB de rever seus próprios atos passados mais de 5 anos, o que difere da atuação constitucional desta Corte de Contas na apreciação dos atos de aposentadoria sujeitos a registro. Da mesma forma, a deliberação adotada pelo Supremo Tribunal Federal - STF em sede de liminar nos autos do MS 34727 não pode ser admitida, pois recentemente foi cassada, denegando o mandado de segurança, conforme excerto da deliberação a seguir apresentado:
'EMENTA: Tribunal de Contas da União. Aposentadoria. Ato concessivo inicial. Registro. Procedimento de controle externo de legitimidade jurídica (CF, art. 71, III) . Inaplicabilidade do art. 54 da Lei nº 9.784/99. O ato de concessão de aposentadoria, que se reveste de natureza complexa, somente se aperfeiçoa com a análise de sua legalidade e ulterior registro pelo Tribunal de Contas da União. Precedentes. Direito de defesa e contraditório: exercício não assegurado no curso do procedimento administrativo de apreciação da legalidade do ato de concessão inicial de aposentadoria, reforma e pensão. Legitimidade dessa compreensão. Súmula Vinculante nº 3/STF. Necessidade, contudo, de o Tribunal de Contas da União assegurar ampla defesa e contraditório ao interessado, nos casos em que o controle externo de legalidade, exercido para efeito de registro, ultrapassar o prazo de 05 (cinco) anos contado do ingresso do respectivo processo administrativo na Corte de Contas. Observância, ademais, em tal hipótese dos postulados constitucionais da segurança jurídica e da confiança. Doutrina. Precedentes. Inacumulabilidade de determinada gratificação (GAE) com a remuneração pertinente ao exercício de função comissionada ou de cargo em comissão (Lei nº 11.416/2006, art. 16, § 2º) . Inocorrência, em tal situação, de ofensa às cláusulas constitucionais do direito adquirido e da irredutibilidade do estipêndio funcional, quando retificado o ato de aposentadoria, por determinação do TCU, no contexto do procedimento administrativo de registro. Precedentes. Mandado de segurança indeferido.
DECISÃO: Trata-se de mandado de segurança, com pedido de medida liminar, impetrado com o objetivo de questionar a validade jurídica de deliberação que, emanada do E. Tribunal de Contas da União, considerou ilegal o ato de concessão inicial de aposentadoria da impetrante, ora agravada, determinando, em consequência, ao E. Tribunal Regional Federal da 2ª Região (órgão pagador) a suspensão do pagamento concernente à parcela relativa à Gratificação de Atividades Externas (GAE) cumulativamente com os quintos incorporados, oriundos da função comissionada FC-5, bem assim 'a emissão de novo ato escoimado da irregularidade que motivou o julgamento' ora objeto da presente impetração.
 (...) 
Nem se diga, finalmente, que a correção promovida pela Corte de Contas sobre a composição dos proventos de aposentadoria da parte impetrante importaria em ofensa à garantia constitucional da irredutibilidade do estipêndio funcional, considerada a jurisprudência firmada por esta Suprema Corte sobre tal questão (MS 23.996/DF, Rel. Min. ELLEN GRACIE - MS 32.683-AgR-Segundo/DF, Rel. Min. DIAS TOFFOLI - RE 866.512-AgR/RN, Rel. Min. DIAS TOFFOLI, v.g.) :
'MANDADO DE SEGURANÇA. ATO DO TRIBUNAL DE CONTAS DA UNIÃO. APOSENTADORIA DE MAGISTRADO. NÃO-PREENCHIMENTO DA TOTALIDADE DOS REQUISITOS PARA A OBTENÇÃO DA VANTAGEM PREVISTA NO ART. 184, INC. II, DA LEI N. 1.711/1952. INAPLICABILIDADE DO ART. 250 DA LEI N. 8.112/1990. DECADÊNCIA ADMINISTRATIVA E OFENSA AO  PRINCÍPIO DA IRREDUTIBILIDADE DE SALÁRIOS NÃO CONFIGURADAS.
......................................................................................................
4. A redução de proventos de aposentadoria, quando concedida em desacordo com a lei, não ofende o princípio da irredutibilidade de vencimentos. Precedentes.
5. Segurança denegada.'
 (MS 25.552/DF, Rel. Min. CÁRMEN LÚCIA - grifei) 
'Agravo regimental no recurso extraordinário. Servidor público. Retificação do ato de aposentadoria. Possibilidade. Precedentes.
1. A jurisprudência desta Corte consolidou entendimento no sentido da possibilidade de a Administração Pública, com base no princípio da legalidade, corrigir seus atos quando eivados de vícios ou ilegalidades, sem que isso importe em ofensa aos princípios do direito adquirido e da irredutibilidade de vencimentos.
......................................................................................................
3. Agravo regimental não provido.'
 (RE 418.402-AgR/SP, Rel. Min. DIAS TOFFOLI - grifei) 
Sendo assim, em face das razões expostas, com fundamento nos poderes processuais outorgados ao Relator da causa (RTJ 139/53 - RTJ 168/174, v.g.) , e acolhendo, ainda, o parecer da douta Procuradoria-Geral da República, denego o presente mandado de segurança, cassando, desse modo, a medida cautelar anteriormente concedida e julgando prejudicado, em consequência, o exame do recurso de agravo.' 
 (MS 34727 MC-AgR, Relator (a) : Min. CELSO DE MELLO, julgado em 19/02/2019, publicado em PROCESSO ELETRÔNICO DJe-035 DIVULG 20/02/2019 PUBLIC 21/02/2019 - destacamos e sublinhamos) 
6.18.	Não se pode perder de vista que este Tribunal, em atenção ao princípio da segurança jurídica, dispensou a devolução dos valores indevidamente recebidos, nos termos consignados no item 9.2 do Acórdão recorrido.
6.19.	Convém transcrever excerto do voto condutor do Acórdão 5927/2019-TCU-Primeira Câmara, que sintetiza o entendimento do Tribunal sobre o cálculo do valor das parcelas de quintos/FC integral com base na Portaria-MEC 474/1987:
'4. No que se refere aos quintos auferidos com base na Portaria-MEC 474/1987, este Tribunal tem entendimento pacificado no sentido de que é legítima sua incorporação, ressalvando, contudo, que os parâmetros de cálculo ali fixados somente se aplicam até o advento da Lei 8.168/1991, que fixou novas bases de retribuição para as antigas Funções Comissionadas (FC's) previstas na sobredita portaria, transformando-as em Funções Gratificadas (FG's) e Cargos de Direção (CD's) .
5. Por conseguinte, tampouco se admite a inclusão, na base de cálculo da vantagem, de reajustes e rubricas criadas posteriormente à Lei 8.168/1991, uma vez que não se reconhece direito adquirido a regime de vencimentos, conforme jurisprudência do Supremo Tribunal Federal (RE 241.884/ES) .
6. Seguindo essa intelecção, cumpre salientar o entendimento sedimentado nos termos do Acórdão 835/2012-TCU-Plenário, ocasião em que foram fixados os seguintes parâmetros para o cálculo da incorporação aqui discutida:
'9.1.1. para os servidores que não ajuizaram ações judiciais ou para os que o fizeram mas não lograram êxito, em decisão transitada em julgado, efetue o pagamento das parcelas de quintos com amparo na Portaria MEC nº 474/87, desde que tenham iniciado o seu exercício até 31/10/1991, sob a forma de VPNI, ajustando-se o valor da parcela ao que era devido em 1º/11/1991, data de eficácia da Lei nº 8.168/1991, devidamente atualizado, desde então, exclusivamente pelos reajustes gerais concedidos ao funcionalismo, conforme preceitua o § 1º do art. 15 da Lei nº 9.527/1997;
9.1.2. para os servidores que obtiveram decisões judiciais favoráveis transitadas em julgado, confirmadas em grau de recurso, recalcule os quintos de FCs adequando o valor nominal às condições deferidas na sentença, de modo que a quantia inicial seja apurada na data da publicação do provimento jurisdicional de 1º grau e, a partir daí, transformada em VPNI, atualizada exclusivamente pelos reajustes gerais concedidos ao funcionalismo, conforme preceitua o § 1º do art. 15 da Lei nº 9.527/1997.' ' (destacamos) 
6.20.	Desta forma, deverá a UFPB ao dar cumprimento ao subitem 9.3.2. do Acórdão recorrido, observando os parâmetros fixados pelo TCU sobre a Portaria-MEC 474/1987.
6.21.	Assim, não há como acolher as alegações apresentadas pelo recorrente, devendo ser corrigidos pela UFPB os seus proventos, nos termos do Acórdão recorrido.
CONCLUSÃO
7. Em face da análise das razões recursais apresentadas, concluiu-se que os proventos do recorrente foram calculados e estão sendo pagos pela UFPB ao arrepio da legislação e da jurisprudência do Tribunal, devendo ser corrigidos, de forma que as parcelas de quintos/FC integral sejam calculadas levando-se em consideração as funções de confiança/comissionadas efetivamente exercidas pelo Sr. Emmanuel Henriques de Andrade e não com base na FC-1, bem assim de que não há possibilidade jurídica do pagamento da vantagem 'provento básico' juntamente com a FC integral, nos termos do art. 193 da Lei 8.112/92. Assim, não foram trazidos aos autos nenhum argumento que detenha o condão de modificar o julgado de origem, Acórdão 2684/2019-TCU-Primeira Câmara.
PROPOSTA DE ENCAMINHAMENTO
8. Ante o exposto, submetem-se os autos à consideração superior, propondo-se, com fundamento no art. 48 da Lei 8.443/1992 c/c os artigos 285 e 286, parágrafo único, do RI/TCU:
a) conhecer do recurso e, no mérito, negar-lhe provimento; e
b) cientificar ao recorrente e os demais interessados do acórdão que vier a ser prolatado, ressaltando-se que o relatório e o voto que o acompanharem podem ser consultados no endereço www.tcu.gov.br/acordaos, no dia seguinte ao de sua oficialização."
	É o relatório.

Júlio Demetrius do Nascimento Soares (OAB/PB 19.622) e outros, representando Emmanuel Henriques de Andrade.

Procuradora-Geral Cristina Machado da Costa e Silva.

APOSENTADORIA. inclusão simultânea da remuneração da função de confiança, decorrente do art. 193 da lei 8.112/1990, e do provento básico do cargo efetivo. cálculo incorreto do valor que seria devido a título de função comissionada. ilegalidade. pedido de reexame. elementos insuficientes para alterar a deliberação recorrida. conhecimento. negativa de provimento. ciência.

APOSENTADORIA (APOS)

Secretaria de Recursos (Serur).

Em julgamento, pedido de reexame interposto por Emmanuel Henriques de Andrade contra o Acórdão 2684/2019-TCU-Primeira Câmara, por intermédio do qual este Tribunal, dentre outras medidas, considerou ilegal seu ato de aposentadoria e determinou o ajuste do valor pago a título de função comissionada (FC) .
2.	Preliminarmente, ratifico o despacho exarado no sentido de que o presente recurso merece ser conhecido, porquanto preenche os requisitos de admissibilidade previstos nos arts. 32, parágrafo único, 33 e 48 da Lei 8.443/1992.
3.	No mérito, a secretaria especializada, com o apoio do Parquet de Contas, propõe o conhecimento do recurso, com negativa de seu provimento. Manifesto-me de acordo com o encaminhamento sugerido nos pareceres precedentes, adotando aqui, como razões de decidir, os fundamentos ali sustentados, naquilo que não contrariar este voto, sem prejuízo das considerações que se seguem.
4.	Com efeito, o ato de aposentadoria do recorrente foi considerado ilegal pelos seguintes motivos determinantes:
	a) pagamento cumulativo de parcelas incompatíveis, a saber, FC integral, decorrente do art. 193 da Lei 8.112/1990, com valor baseado na Portaria-MEC 474/1987, em conjunto com provento básico do cargo efetivo;
	b) pagamento da FC integral com base em função que não foi exercida pelo interessado quando em atividade; e
	c) atualização dos valores pagos a título de FC integral em desacordo com a legislação de regência e com as decisões judiciais proferidas em favor do recorrente.
5.	No que se refere aos quintos auferidos com base na Portaria-MEC 474/1987, este Tribunal tem entendimento pacificado no sentido de que é legítima sua incorporação, ressalvando, contudo, que os parâmetros de cálculo ali fixados somente se aplicam até o advento da Lei 8.168/1991, que fixou novas bases de retribuição para as antigas Funções Comissionadas (FC's) previstas na sobredita portaria, transformando-as em Funções Gratificadas (FG's) e Cargos de Direção (CD's) .
6.	Por conseguinte, tampouco se admite a inclusão, na base de cálculo da vantagem, de reajustes e rubricas criadas posteriormente à Lei 8.168/1991, uma vez que não se reconhece direito adquirido a regime de vencimentos, conforme jurisprudência do Supremo Tribunal Federal (RE 241.884/ES) .
7.	Seguindo essa intelecção, cumpre salientar o entendimento sedimentado nos termos do Acórdão 835/2012-TCU-Plenário, ocasião em que foram fixados os seguintes parâmetros para o cálculo da incorporação aqui discutida:
"9.1.1. para os servidores que não ajuizaram ações judiciais ou para os que o fizeram mas não lograram êxito, em decisão transitada em julgado, efetue o pagamento das parcelas de quintos com amparo na Portaria MEC nº 474/87, desde que tenham iniciado o seu exercício até 31/10/1991, sob a forma de VPNI, ajustando-se o valor da parcela ao que era devido em 1º/11/1991, data de eficácia da Lei nº 8.168/1991, devidamente atualizado, desde então, exclusivamente pelos reajustes gerais concedidos ao funcionalismo, conforme preceitua o § 1º do art. 15 da Lei nº 9.527/1997;
9.1.2. para os servidores que obtiveram decisões judiciais favoráveis transitadas em julgado, confirmadas em grau de recurso, recalcule os quintos de FCs adequando o valor nominal às condições deferidas na sentença, de modo que a quantia inicial seja apurada na data da publicação do provimento jurisdicional de 1º grau e, a partir daí, transformada em VPNI, atualizada exclusivamente pelos reajustes gerais concedidos ao funcionalismo, conforme preceitua o § 1º do art. 15 da Lei nº 9.527/1997."
8.	Nos exatos termos da deliberação recorrida, a concessão ora reexaminada, para além de apresentar parcela de função com valores absolutamente divorciados dos que seriam devidos de acordo com a sobredita intelecção, atribuiu ao inativo valor referente a função comissionada que por ele nunca foi exercida na atividade e concedeu-lhe o pagamento de parcela de "provento básico" em conjunto com o valor do cargo em comissão do art. 193 da Lei 8.112/1990, o que é vedado.
9.	Aliás, conforme bem dito pela secretaria especializada, muito embora o recorrente alegue que, em meados de 2014, obteve a integralização dos proventos, mediante aplicação do art. 190 da Lei 8.112/1990, com exclusão, na mesma oportunidade, das vantagens do art. 193 do RJU, o que se observou é que, na prática, tal alteração não surtiu efeitos no valor pago a título de função comissionada, além de que não foi encaminhado ao TCU novo ato informando essa alteração.
10.	Quanto à alegação de que teria ocorrido a decadência do direito da administração rever os pagamentos indevidos, o Supremo Tribunal Federal tem jurisprudência assentada (MS 24.997-8/DF, MS 24.958-7/DF e MS 25.015-1/DF) , acompanhada pelo TCU (Súmula 278) , no sentido de que o ato de aposentadoria, reforma ou pensão, por sua natureza complexa, somente se aperfeiçoa com o exame e consequente registro pelo Tribunal de Contas, nos termos do art. 71, inciso III, da Constituição Federal, momento em que passa a correr o prazo decadencial. Desse modo, considerando que o ato do recorrente sequer foi registrado, não há que se falar em início da contagem desse prazo.
11.	Nesse cenário, não tendo sido apresentados elementos capazes de infirmar a deliberação vergastada, cumpre ao TCU negar provimento ao presente pleito, mantendo-se inalterado o Acórdão 2684/2019-TCU-Primeira Câmara. Em tempo, convém registrar que o recorrente veio a óbito, não havendo notícia, até o momento, de que tenha instituído pensão civil, o que dispensa outras medidas corretivas.
	Ante o exposto, voto por que o Tribunal adote a deliberação que ora submeto à apreciação deste colegiado.
TCU, Sala das Sessões Ministro Luciano Brandão Alves de Souza, em 7 de abril de 2020.
Ministro BRUNO DANTAS
Relator